【裁判字號】    88,重訴,874
【裁判日期】    890316
【裁判案由】    確認債權存在
【裁判全文】
臺灣臺北地方法院民事判決  八十八年度重訴字第八七四號
    原      告  丙○○
    訴訟代理人  歐榮宜律師
                送達代收人  乙○○  住台北市中山區○○○路五一二巷十四號
    被      告  正道國際科技股份有限公司  設台北市○○○路○段十五之一號二
                              .
    法定代理人  甲○○      住台北市○○路○段三六六之二號四樓
    訴訟代理人  李初東律師
    被      告  富安建設股份有限公司      設台北市○○○路○段十五之一號二
                              .
    法定代理人  丁○○      住台北市○○○路○段十一巷十五號三樓
    訴訟代理人  劉陽明律師
                李宏文律師
                陳凱平律師
右當事人間確認債權存在事件，本院判決如左：
    主    文
確認被告正道國際科技股份有限公司對被告富安建設股份有限公司，有新臺幣壹仟壹
佰肆拾肆貳萬貳仟元之押租金債權存在。
原告其餘之訴駁回。
訴訟費用由被告負擔二十分之十九，餘由原告負擔。
    事    實
甲、原告方面：
  壹、聲明：
乙、被告方面：
  壹、被告富安建設股份有限公司：
  貳、被告正道國際科技股份有限公司
    一、聲明：原告之訴駁回，訴訟費用由原告負擔。
    二、陳述：被告公司仍繼續使用系爭租賃物，並以押租金債權利息為租金之收取
        ，兩造間有不定期租賃關係存在，故押租金尚未成就返還之條件。
    理      由
壹、程序方面：
    「確認法律關係成立或不成立之訴，非原告有即受確認判決之法律上利益者，不
    得提起之；確認證書真偽之訴亦同」，民事訴訟法第二百四十七條定有明文。按
    法律關係之存在否不明確，致原告在私法上之地位有受侵害之危險，而此危險得
    以對於被告之確認判決除去之者，即得依民事訴訟法第二百四十七條之規定提起
    確認之訴，又「兩造系爭之債權金額，既為構成法律關係之重要內容，如不訴請
    確認，則上訴人主張之權利是否存在，無法明確，且其聲請拍賣抵押物之裁定，
    亦將無法執行，不得謂上訴人在私法上之地位無受侵害之危險。揆之首開說明，
    上訴人提起本件確認之訴以排除此項危險，即與上開法條之規定並無不合」，最
    高法院五十二年台上字第一九二二號判例亦有明文。本件原告對被告富安公司依
    強制執行法第一百一十五條第一項聲請扣押，有本院八十七年度民執地字第一八
    二二一號執行案件可稽，被告富安公司聲明異議，是以被告正道公司對被告富安
    公司是否確有系爭押租金債權存在，無法明確，對原告已取得之執行名義之債權
    應有法律上之利益，從而本件原告依強制執行法第一百二十條第二項提起本件確
    認之訴，應認有訴之利益存在，至被告富安公司所稱押租金債權是否確立或返還
    條件已否成就，應係訴訟標的法律關係之爭執，先此敘明。
貳、得心證之理由：
  一、本件原告起訴主張，其係被告正道國際科技股份有限公司（下稱正道公司）之
      債權人，已取得執行名義，因正道公司與被告富安建設股份有限公司（下稱富
      安公司）間與八十七年四月一日訂有租賃契約，租賃標的為台北市○○○路○
      段十五之一號二十一樓，面積五十一坪及附屬辦公設備，正道公司對富安公司
      有一千二百萬元之押租金，原告乃依強制執行法第一百一十五條第一項請求法
      院扣押正道公司安公司之債權，詎富安公司具狀提出異議，按富安公司法定代
      理人丁○○已於另案偵查中自陳「富安公司與正道公司間並無任何契約糾紛，
      對正道公司之押租金債權亦無任何爭執」，是則富安公司之異議顯無有不實，
      為此依強制執行法第一百二十條第二項提起本件認確認之訴。被告富安公司則
      以本件押租金債權之返還條件並未成就，且應返還之金額亦無從確立，且按押
      租金債權係擔保承租人之租金債務及租賃契約所生之損害賠償，屬物之擔保，
      租賃關係中存續中，出租人並無還返之義務，兩造間租期雖已於八十八年三月
      三十一日屆滿，被告亦持續以押租金利息收取租金，兩造已成立不定期租賃，
      有民法第四百五十一條租賃契約默示更新之適用，如認租賃契約無默示更新之
      適用，則正道公司返還租賃物前，被告仍受有損害而對押租金之返還有同時履
      行抗辯權，故結算前本件債權無從確認。被告正道公司則以，其仍繼續使用系
      爭租賃物，並以押租金債權利息為租金之收取，兩造間有不定期租賃關係存在
      ，故押租金尚未成就返還之條件云云置辯。
  二、按押租金債權通說固認係附有停止條件的返還債務之所有權讓與行為，有信託
      行為性質，租賃關係存續中，受押租金人於租金受償前或契約約定之條件成就
      前，固無返還押租金之義務，從而本件，原告所確認之標的既為被告正道公司
      對被告富安公司之押租金債權存在與否，自應審酌該押租權債權之返還條件是
      否已然成就。
  （一）依兩造所不爭執，被告正道公司與富安公司於八十七年四月一日所簽訂之房
        屋租賃契約，其中第二條約定「雙方議定由乙方（按即正道公司）提供新台
        幣一千二百萬元押金，租賃期間乙方不需再支付任何租金予甲方（按即富安
        公司」，第三條約定，「租期自八十七年四月一日起至八十八年三月三十一
        日止為期一年，屆期乙方若有意繼續租用，須於屆期前向甲方聲明，並承甲
        方同意後另定合約，甲方所收受押金應於租期屆滿或終止租約時交還乙方」
        。
  （二）查被告正道公司與富安公司間租賃契約，依上揭約定已於八十八年三月三十
        一日屆滿，被告等雖陳稱已成立不定期租賃關係云云，但按「租賃定有期限
        者，其租賃關係於期限屆滿時消滅，為民法第四百五十條第一項所明定。同
        法第四百五十一條所謂視為不定期限繼續契約者，須承租人於租期屆滿後，
        仍為租賃物之使用收益，而出租人不即表示反對之意思時，始有其適用」最
        高法院四十二年台上字第四一０號判例定有明文，本件被告富安公司雖提出
        租期屆滿後之八十八年三月三十一日以後之統一發票為據，然查該等發票均
        未蓋用被告富安公司之發票章，是否確係作為租金給付之開立，尚無從採取
        ，況被告富安公司僅係於租期屆滿後未即返還押租金，並無有意思表示續收
        押租金之利息以抵充租金，即，租賃契約屆滿後，押租金之未返還不得即視
        為續收租金之意思表示，再按承租人被告正道公司對於八十八年一月八日辦
        理解散登記，有該公司變更登記事項卡附卷可稽，按「解散之公司，於清算
        範圍內，視為尚未解散」，「前條解散之公司，在清算時期中，得為了結現
        務及便利清算之目的，暫時經營業務」，公司法第二十五條、第二十六條定
        有明文。是被告正道公司顯已無法再以租賃契約訂立時之法人人格再為租賃
        物之使用收益，從而，本件被告正道公司與富安公司間租賃契約，顯難認於
        八十八年三月三十一日屆滿後，繼續有不定期之租賃契約關係存在。
  （三）從而綜上所述，系爭租賃契約租期既已屆滿且並無不定期租賃關係存在，依
        約「甲方所收受押金應於租期屆滿或終止租約時交還乙方」，即被告正道公
        司負有返還告富安公司押租金一千二百萬元之義務，又被告富安公司另抗辯
        稱系爭租賃物回復原狀所需費用為五十七萬八千元並提出估價單為據，原告
        及被告正道公司對之並無爭執，從而，扣除該五十七萬八千元，被告正道公
        司對被告富安公司，尚有一千一百四十二萬二千之之押租金返還請求權存在
        。
  三、綜上，原告據以提起本訴，請求確認被告正道公司對被告富安公司有一千一百
      四十二萬二千元之押租金債權存在，即無不合，應予准許。逾此部分之請求為
      無理由，應予駁回。
、結論：原告之訴為一部有理由，一部無理由，依民事訴訟法第七十九條但書判決
    如主文。
中      華      民      國    八十九    年      三      月    十  六    日
                                            民事第六庭法      官  林政憲
右為正本係照原本作成
如對本判決上訴，須於判決送達後廿日內向本院提出上訴狀
中      華      民      國    八十九    年      三      月     十八     日
~B法院書記官  張漪蕙


司法院資訊處製作；財團法人民間司法改革基金會備份。
